【裁判字號】    95,台上,6562
【裁判日期】    951130
【裁判案由】    殺人
【裁判全文】
最高法院刑事判決            九十五年度台上字第六五六二號
上  訴  人  甲○○
上列上訴人因殺人案件，不服台灣高等法院中華民國九十五年九
月七日第二審判決（九十五年度上重訴字第四九號，起訴案號：
台灣桃園地方法院檢察署九十四年度偵字第一六二二五號），提
起上訴，本院判決如下：
    主  文
原判決撤銷，發回台灣高等法院。
    理  由
本件原判決認定上訴人甲○○於民國九十四年八月二十七日二十
三時許，與女友黃美琴應高美楨、黃秀美之邀，一同前往桃園縣
桃園市○○路「好樂迪 KTV」，與業在該處等候之被害人葉佳昌
一同進入該店包廂唱歌；迄翌（二十八）日上午四時許，被害人
以上訴人對其辱罵，意欲尋人毆打上訴人，而先行離開。其後於
同日、時十分許，高美楨以電話聯絡被害人返回付帳。不久，被
害人返抵該店，上訴人與之在門口發生爭執，旋因心中不滿，竟
萌生殺人之犯意，先以電話聯絡其友人李豐吉，佯稱其遭人毆打
，央請李豐吉騎乘機車前來搭載，不知情之李豐吉隨即照辦到場
等候。至同日五時許，被害人付帳完畢，在店門口欲搭乘計程車
離開，上訴人上前要求被害人下車與之前往該處對面即復興路與
重慶街口談判，被害人不疑有他，與之同往，上訴人旋持其於稍
早之前在同市、路旁所拾得長約八十公分、重約二至三公斤之空
心圓形鐵棍一支，其依通常人之生活經驗可知以該等重量之空心
圓形鐵棍敲擊人之頭部重要部位，可能傷及腦部組織而足以致命
，仍持該棍朝被害人頭部用力擊打一下，被害人隨即倒地，惟仍
掙扎欲起身，上訴人見狀，旋又持棍敲擊頭、胸部各一下，見其
毫無反應，再以腳踹腹部一下，始行搭乘李豐吉騎乘之機車逃離
現場。而被害人雖經路人報警並送醫急救，延至同日七時五十三
分許，仍因頭頸部外傷顱內出血死亡等情。因而撤銷第一審之科
刑判決，改判仍論處上訴人殺人罪刑（處無期徒刑）。固非無見
。
惟查：(一)、修正前刑法第十九條固規定：「心神喪失人之行為，
不罰。」「精神耗弱人之行為，得減輕其刑。」但因所稱「心神
喪失」與「精神耗弱」之語意極不明確，判斷標準難有共識，現
今犯罪理論又已演變，通認責任能力之內涵，應在於行為人辨識
其行為違法之能力，及依其辨識而行為之能力。至其判斷標準，
應自生理學與心理學之角度，予以綜合觀察，倘行為人之生理上
，具有精神障礙或其他心智缺陷，致其心理上，產生不能辨識其
行為係違法之能力，或欠缺或顯著減低上揭能力之結果，即難令
其就行為完全負責。因此修正第一項定為：「行為時因精神障礙
或其他心智缺陷，致不能辨識其行為違法或欠缺依其辨識而行為
之能力者，不罰。」第二項定為：「行為時因前項之原因，致其
辨識行為違法或依其辨識而行為之能力，顯著減低者，得減輕其
刑。」從而，法院裁判時，若在該修正規定於九十五年七月一日
施行之後，自應注意修正後之意旨，苟行為人之生理、心智，據
修法前之精神鑑定資料，顯示似有異於常人或低於正常者，或依
修正後之規定，事實尚欠明瞭者，自應囑託另行鑑定，或審查原
有之鑑定，不能逕行沿用原鑑定資料。原判決採用行政院衛生署
桃園療養院九十五年四月十八日之精神鑑定報告書，並參以上訴
人事先電請友人備車，供其事後逃離現場，及先行覓得適當之行
兇工具，用後知所丟棄湮滅等情，認定上訴人應無心神喪失或精
神耗弱之情形，其所辯因喝酒過多，無法控制，竟然下手太重；
及李豐吉所證上訴人當時喝醉酒各等語，均不足採（見原判決第
十二頁第六行至第十三頁第二行）。然細閱該鑑定報告記載：「
心理衡鑑部分：1.廖員語言智商六十七，操作智商六十八，總智
商六十六，屬於輕度智能障礙。……」「理由：……綜合研判廖
員犯案當時，因酒精之作用而無法判斷出手之輕重，以致『傷人
致死』。由於廖員過去經常與友人聚會時喝酒，酒後進入酩酊狀
態，與人爭吵並非首次，事後自己也清楚知道，依目前司法精神
醫學之概念，應未達精神耗弱之程度」（見第一審卷第一０一、
一００頁），似依刑法修正前之規定而為鑑定，其中智能障礙部
分，於其辨識行為之能力有無影響？攸關法律適用是否正確，並
與上訴人之利益有重大關係，原審既於刑法修正後始行審判，乃
未遑究明，遽行判決，難認無應於審判期日調查之證據而未予調
查之違法。(二)、有罪之判決書，所認定之事實，須與卷內證據資
料相符，方為適法，否則即有證據上理由矛盾之判決當然違背法
令。原判決事實認定「高美楨以電話聯絡葉佳昌返回ＫＴＶ支付
帳款，葉佳昌返回該處時，甲○○與之在門口發生爭執，旋因心
中不滿，竟萌生殺人之犯意」（見原判決第一頁倒數第八至十行
）；然據證人黃美琴供稱：「小楨就聯絡葉佳昌回來，我有看見
葉佳昌又坐計程車回來……到櫃問會計小姐，查我們二０二包
廂尚欠多少錢，經查我們包廂還欠店家新台幣壹仟餘元未付，但
葉佳昌不夠錢，要回家拿，但櫃人員不肯，我見到葉佳昌就跟
店家爭吵起來」（見偵查卷第二十八頁）；李豐吉亦言：「甲○
○手持鐵棍，說要與人打架，且四處找對方。過了一會兒，甲○
○在ＫＴＶ門口前發現對方葉佳昌，並告訴我：就是此人。接著
發現葉佳昌與ＫＴＶ服務生在吵架，我們二人就在旁邊看」（見
同上卷第三十四頁），似均謂與被害人吵架者，係ＫＴＶ店家人
員，而非上訴人，且自李豐吉所供以觀，上訴人早在被害人與店
家人員爭吵之前，已萌加害被害人之犯意。核有認定事實與卷內
證據資料不相適合之證據上理由矛盾之違法。以上，或為上訴意
旨所指摘，或屬本院得依職權調查之事項，應認原判決具有撤銷
發回更審之原因。
據上論結，應依刑事訴訟法第三百九十七條、第四百零一條，判
決如主文。
中    華    民    國  九十五  年  十一    月   三十   日
                      最高法院刑事第八庭
                          審判長法官  張  淳  淙
                                法官  劉  介  民
                                法官  張  春  福
                                法官  洪  昌  宏
                                法官  蔡  彩  貞
      本件正本證明與原本無異
                                      書  記  官
中    華    民    國  九十五  年   十二   月    七    日
                                                   Ｒ


司法院資訊處製作；財團法人民間司法改革基金會備份。
